【裁判字號】    98,交聲,1664
【裁判日期】    980831
【裁判案由】    聲明異議
【裁判全文】
臺灣高雄地方法院交通事件裁定        98年度交聲字第1664號
原處分機關  高雄市政府交通局
異  議  人
即受處分人  甲○○
上列異議人因違反道路交通管理處罰條例案件，對於高雄市政府
民國98年5 月14日所為之處分（原處分：高市交裁字第裁32-B0
0000000 號），聲明異議，本院裁定如下：
    主  文
原處分罰鍰超過新臺幣伍仟元部分撤銷。
上開撤銷部分，洪福源不罰。
其他異議駁回。
    理  由
一、原處分機關略以：異議人即受處分人甲○○前於民國96年11
    月19日21時33分許，駕駛車牌號碼Y2U-549 號輕型機車，行
    經高雄市○○路，因有汽車駕駛人酒精濃度超過規定標準每
    公升0. 55 毫克以上（達每公升0.76毫克）之違規事實，遭
    員警製單舉發，爰依違反道路交通管理處罰條例第35條第1
    項第1 款、道路交通管理事件統一裁罰基準及處理細則之規
    定，裁處罰鍰新台幣（下同）45,000元，吊扣駕駛執照12個
    月，並施以道安講習之處分。
二、異議意旨則以：異議人甲○○駕駛上開機車因酒後駕車遭員
    警取締，事後遭臺灣高雄地方法院檢察署97年度偵字第3399
    號緩起訴處分，且已依緩處分所附條件繳納40,000元予國庫
    ，原處分機關仍裁罰45,000元，顯有未當，爰依法聲明異議
    ，請求撤銷關於罰鍰之處分等語。
三、按汽車駕駛人，駕駛汽車經測試檢定有酒精濃度超過規定標
    準之情形者，處新臺幣15,000元以上60,000元以下罰鍰，並
    當場移置保管該汽車及吊扣其駕駛執照1 年；有第35條第1
    項規定之情形者，應接受道路交通安全講習，道路交通管理
    處罰條例第24條第1 項第2 款、35條第1 項第1 款分別定有
    明文。
四、經查:
(一)按一行為同時觸犯刑事法律及違反行政法上義務規定者，依
    刑事法律處罰之。但其行為應處以其他種類行政罰或得沒入
    之物而未經法院宣告沒收者，亦得裁處之。前項行為如經不
    起訴處分或為無罪、免訴、不受理、不付審理之裁判確定者
    ，得依違反行政法上之義務規定裁處之，行政罰法第26條已
    定有明文。惟依行政罰法第26條立法理由，「一行為同時觸
    犯刑事法律及違反行政法上義務規定時，由於刑罰與行政罰
    同屬對不法行為之制裁，而刑罰之懲罰作用較強，故依刑事
    法律處罰，即足資警惕時，實無為一事二罰再處行政罰之必
    要，且刑事法律處罰，由法院依法定程序為之，較符合正當
    法律程序，應予優先適用。但罰鍰以外之沒入或其他種類行
    政罰，因兼具維護公共秩序之作用，為達行政目的，行政機
    關仍得併與裁處」，探究其立法目的，無非在處罰目的相同
    且處罰方式相同時，若依刑事法律處罰，即足資警惕時，實
    無為一事二罰再處行政罰之必要，但罰鍰以外之沒入或其他
    種類行政罰，因兼具維護公共秩序之作用，為達行政目的，
    行政機關仍得併予裁處。至於刑事訴訟法第253 條之1 所指
    之緩起訴處分，其中檢察官命被告為金錢給付部分，並得為
    民事強制執行名義，受處分人因上開緩起訴處分而剝奪其財
    產權，且前揭金錢給付義務亦具有強制性、懲罰性，雖不若
    易科罰金係以支付金錢作為自由刑之替代，惟經由緩起訴處
    分條件之履行使其免於遭檢察官發動起訴程序，仍具有替代
    刑罰之效果，廣義而言，應屬上揭所稱之「實質刑事法律處
    罰」，應有行政罰法第26條第1 項「一事不二罰」規定之適
    用。
(二)交通部95年7 月17日交路字第0950006986號函釋雖略以：法
    務部行政罰法諮詢小組第一次會議紀錄已明確結論「緩起訴
    者乃附條件的不起訴處分，亦即是不起訴的一種」在案，當
    依該部上開函釋結論及行政罰法第26條第2 項規定辦理等語
    。惟「緩起訴」處分之最終雖使被告免於刑事訴追之效果，
    與「不起訴」處分之效果相同，然觀諸刑事訴訟法第253 條
    之1 第1 項係91年2 月8 日增訂，行政罰法係94年2 月5 日
    公布，而制定在後的行政罰法第26條第2項 僅臚列「不起訴
    處分或無罪、免訴、不受理、不付審理之裁判確定者」，並
    未將「緩起訴處分」納入。又緩起訴處分既非不能證明行為
    人之犯罪事實，且行為人有支付一定金額之實質處罰，已產
    生實質刑罰之效果，自與上開行政罰法第26條第2 項列舉之
    不起訴處分等情形迥然有別，無從遽為比擬而為相同之處置
    。再者，酒後駕車行為人於受緩起訴處分，如除仍需繳納一
    定金額之行政罰鍰外，尚須依緩起訴所指定之條件繳納一定
    之金錢或服一定之勞務，其結果勢必降低刑事被告接受緩起
    訴之意願，亦與訂定緩起訴處分以替代繁複刑事審判程序之
    制度性機能相悖。是制定在後之行政罰法第26條第2 項既未
    將緩起訴處分列舉其中，本於保障人民基本權及「法律明示
    其一排除其他」之法理暨前揭說明，自不能將條文中「不起
    訴處分」之範圍，擴及於性質並不相同之「緩起訴處分」。
    再者，臺灣高等法院曾就酒後駕車遭緩起訴處分並附條件為
    捐款行為，於緩起訴處分猶豫期間屆滿未經撤銷確定，行政
    機關得否對同一行為課以行政罰鍰相關問題加以研議，結論
    亦同認：行政機關僅得對差額部分再課以行政罰鍰，此觀臺
    灣高等法院暨所屬法院97年11月12日至14日法律座談會刑事
    提案第39號自明。
(三)異議人因於飲酒後呼氣酒精濃度超過每公升0.55毫克以上（
    達每公升0.76毫克）之情況下，仍駕駛車牌號碼YZU-549 號
    輕型機車，經警於96年11月19日21時33分許查獲，在高雄市
    ○○路196 號前查獲，並製單舉發，並因上開酒後駕車之行
    為，同時犯刑法第185 條之3 公共危險罪，經臺灣高雄地方
    法院檢察署檢察官以97年度偵字第3399號為緩起訴處分，其
    期間為1 年，異議人應支付40,000元給國庫，而上開緩起訴
    處分後經臺灣高等法院高雄分院檢察署以97年度上職議字第
    1471號處分書駁回再議確定，異議人並已於97年4 月17日支
    付40,000元完畢，上開緩起訴處分復於98年3 月19日期滿未
    經撤銷而報結等情，有上開臺灣高雄地方法院檢察署緩起訴
    處分書、自行收納款項統一收據、臺灣高等法院高雄分院檢
    察署駁回再議處分書、臺灣高等法院被告前案紀錄表各1 份
    附卷可稽。又原處分機關就前開同一酒後駕車行為，仍於98
    年5 月14日對異議人裁處罰鍰45,000元，與施以道安講習，
    及吊扣駕駛執照12個月等情，有高雄市政府98年5 月14日高
    市交裁字第裁32-B00000000號違反道路交通管理事件裁決書
    1 份附卷可憑，此部分之事實，堪予認定。
(四)異議人上開酒後駕車之行為，係屬同時觸犯刑事法律及違反
    行政法上義務規定之行為，且前經緩起訴處分確定，受處分
    人並已給付40,000元，已產生實質刑罰之效果。揆諸行政罰
    法第26條規定與前揭說明，原處分機關對異議人上開酒後駕
    車之違規行為為裁罰時，除其行為應處以其他種類行政罰即
    吊扣駕駛執照及施以道路交通安全講習，仍得予以裁處外，
    自不得就該同一違規事實再處以「罰鍰」，原處分再予裁處
    異議人罰鍰，與法自屬有違。另道路交通管理處罰條例第35
    條第8 項亦規定：「前項汽車駕駛人，經裁判確定處以罰金
    低於本條例第92條第3 項所訂最低罰鍰基準規定者，應依本
    條例裁決繳納不足最低罰鍰之部分。」，上開道路交通管理
    處罰條例第35條第8 項之規定，核屬行政罰法第26條第1 項
    之特別規定。而緩起訴處分固屬廣義之司法處分，為避免經
    法院裁判確定者，仍得裁決繳納；而經緩起訴確定者，反而
    不得裁決繳納差額之不公平情事，所謂經裁判確定應包括緩
    起訴處分確定。準此，本件異議人既依緩起訴處分命令繳交
    公庫40,000元，而原處分機關就受處分人酒後違規駕車，依
    違反道路交通管理事件統一裁罰基準表規定，裁處罰鍰45,0
    00元，則依上開道路交通管理處罰條例第35條第8 項規定，
    原處分機關就罰鍰部分仍得裁處5,000 元（即差額部分）。
三、綜上所述，異議人係駕駛自小客車違反道路交通管理處罰條
    例第35條第1 項第1 款「酒精濃度超過規定標準」、第24條
    第1 項第2 款之規定，僅須補繳不足部分之罰鍰即5,000 元
    （計算式為45,000-40,000 ＝5,000） 。原處分機關就異議
    人酒後違規駕車，依違反道路交通管理事件統一裁罰基準表
    規定，裁處罰鍰時，裁處罰鍰超過5,000 元部分，即有未洽
    ，自應由本院撤銷原罰鍰處分其中超過5,000 元之部分，並
    另為異議人不罰之諭知。至原處分機關就不足部分即5,000
    元部分仍得裁處，異議人此部分之異議為無理由，應予駁回
    。
四、至原處分關於施以道安講習及吊扣駕駛執照部分，異議人對
    此並未聲明異議，不在本院審理及撤銷之範圍內，附此敘明
    。
五、據上論斷，應依道路交通案件處理法第20條前段，裁定如主
    文。
中    華    民    國    98    年    8     月    31    日
                      交通法庭  法  官  陳億芳
以上正本證明與原本無異。
如不服本裁定，應於收受送達後5 日內向本院提出抗告狀。
中    華    民    國    98    年    8     月    31    日
                                書記官  林靜慧


司法院資訊處製作；財團法人民間司法改革基金會備份。
